---
title: "Modelagem multivariada e imputação de dados para identificação de fatores associados aos óbitos violentos nacionais"
author: "Chrispim, PPM"
format: 
  html: 
    enhance: true
jupyter: quarto
editor: visual
execute:
  echo: false
  warning: false
  message: false
---

```{r}
#| label: r_pacotes
#| cache: true


#library(reticulate)
library(data.table)
library(ggplot2)
library(stringr)
library(patchwork)
library(rstatix)
library(zoo)
library(arrow)
library(janitor)
library(DT)

source("./Funcoes.R")

```

```{python}
#| label: py_pacotes
#| cache: true

import sys
import platform

# !pip install pandas
# !pip install numpy
# !pip install factor_analyzer
# !pip install sympy
# !pip install scipy
# !pip install matplotlib
# !pip install seaborn
# !pip install plotly
# !pip install pingouin
# !pip install pyshp
# !pip install openpyxl
!{sys.executable} -m pip install pyarrow fastparquet


print("Python:", platform.python_version())
print("Executável:", sys.executable)

# try:
#     import factor_analyzer
#     print("factor_analyzer:", factor_analyzer.__version__)
# except Exception as e:
#     print("factor_analyzer não encontrado:", e)
    
import numpy as np
import pandas as pd
import statsmodels.api as sm
import statsmodels.formula.api as smf
from statsmodels.discrete.discrete_model import NegativeBinomial, Poisson,ZeroInflatedNegativeBinomialP,ZeroInflatedPoisson
from statsmodels.iolib.summary2 import summary_col # comparação entre modelos
from statstests.tests import overdisp

# from statsmodels.discrete.count_model import ZeroInflatedNegativeBinomialP,ZeroInflatedPoisson
from scipy import stats # estatística chi2
from tqdm import tqdm
from sklearn.model_selection import GroupKFold
from sklearn.metrics import (
    mean_absolute_error,
    mean_squared_error,
    mean_poisson_deviance
)
import matplotlib.pyplot as plt

from pathlib import Path

```

## Eliminação de registros irrecuperáveis

Alguns registros não podemo ser utilizados. Por exemplo, aqueles sem data de nascimento, pois seria impossível estimar a idade da pessoa no momento de falecimento. São eliminados, também os menores de 10 anos de idade, que não fazem parte do estudo. São eliminados os que não têm definição de município, pois serão de pouca utilidade quando o modelo chegar na discriminação de município. É feita a estimativa de preenchimento dos campos.

```{r}
#| label: descarte
#| cache: false

library(data.table)
library(arrow)
library(stringr)
source("./Funcoes.R")

obitos <- read_parquet("../data/raw/obitos.parquet")
obitos_sub <- read_parquet("../data/raw/obitos_sub.parquet")
agressoes_subset <- read_parquet("../data/raw/agressoes_subset.parquet")

load("../data/dataset/obitos_st.rda")

  # tabela de descarte
  descarte <- data.table(
    original = format(obitos_N,
                      big.mark = ".",
                      decimal.mark = ","),
    
    SemDataNasc = format(obitos_SemDataNasc,
                         big.mark = ".",
                         decimal.mark = ","),
    
    MenorDeIdade = format(obitos_MenorDeSemIdade,
                          big.mark = ".",
                          decimal.mark = ","),
    
    MunicipiosIndefinidos = format(obitos_MunicipiosIndefinidos,
                                   big.mark = ".",
                                   decimal.mark = ","),
    final = format(obitos_sub[,.N],
                   big.mark = ".",
                   decimal.mark = ","),
    Eliminacao = paste0(round(((obitos[,.N]-obitos_sub[,.N])/obitos[,.N])*100,1),"%")
  )
  
  descarte
  
paste(
  round((1-(agressoes_subset[!is.na(sexo)][!is.na(raca)][!is.na(escolaridade)][!is.na(DIFDATA)][,.N]/agressoes_subset[,.N]))*100,2),"% de perda com dados faltantes")

preenchmento <- data.table(
  variavel = names(obitos),
  Preench = obitos[,unlist(lapply(.SD, meanfill))]
)

paste("Apenas",preenchmento[,sum(Preench > 80)],
"de",ncol(obitos),
"variáveis possuem mais que 80% de preenchimento")
```

.

## Apreciação de DIFDATA

DIFDATA contém a diferença em dias entre a ocorrência do óbito e o recebimento da Declaração de Óbito original. Pode ser um proxy para uma miríade de fatores sociais relacionados à ocorrência do óbito. Desde a susceptibilidade pessoal relacionada às condições de vida (ser morador de áreas nobres ou fora do controle do Estado) ou às condições operacionais de governo local e sociedade de execução as etapas administrativas relacionadas à documentação do óbito.

```{r}
#| label: difdata

agressoes_base <- read_parquet("../data/dataset/agressoes_base.parquet")


dunn_test(DIFDATA ~ raca, data = agressoes_base[raca!="Ignorado"])

dunn_test(DIFDATA ~ sexo, data = agressoes_base[sexo!="Ignorado"])

dunn_test(DIFDATA ~ escolaridade, data = agressoes_base[escolaridade!="Ignorado"])

dunn_test(DIFDATA ~ coduf, data = agressoes_base[,coduf:=str_sub(codmun6,end = 2)])

dunn_test(DIFDATA ~ Grupo_desc, data = agressoes_base[Grupo_desc %in% c("Agressões", "Lesões autoprovocadas intencionalmente", "Acidentes","Eventos (fatos) cuja intenção é indeterminada")])


```

## Escolha das variaveis para imputação de dados

A escolha das variáveis é resultado da consolidação da literatura, que tem bem estabelecida a relação entre sexo, raça e idade, cidade e causa de óbito. Adicionalmente, o SIM oferece algumas variáveis que podem estar relacionadas entre si.

```{r}
#| label: matrix_categorias
#| cache: true

agressoes_subset <- read_parquet("../data/dataset/agressoes_subset.parquet")

setkey(agressoes_subset,id)

preenchimento <- data.table(
  campo = names(agressoes_subset),
  Tipo = agressoes_subset[,unlist(lapply(.SD, \(x) class(x)[1]))],
  Preench = agressoes_subset[,unlist(lapply(.SD, meanfill))]
)[order(-Preench)]

preenchimento
fatores <- preenchimento[Tipo=="factor",campo]


cramer_matrix <- function(dt, vars) {
  
  mat <- matrix(
    NA_real_,
    length(vars),
    length(vars),
    dimnames = list(vars, vars)
  )
  
  for (i in seq_along(vars)) {
    for (j in seq_along(vars)) {
      
      tab <- table(dt[[vars[i]]], dt[[vars[j]]])
      mat[i, j] <- DescTools::CramerV(tab)
    }
  }
  
  mat
}

mat_associacao <- cramer_matrix(
  agressoes_subset,
  fatores
)

# transformar matriz em formato longo
mat_long <- as.data.table(as.table(mat_associacao))

setnames(
  mat_long,
  c("V1", "V2", "N"),
  c("Variavel1", "Variavel2", "Associacao")
)

# heatmap
ggplot(
  mat_long,
  aes(
    x = Variavel1,
    y = Variavel2,
    fill = Associacao
  )
) +
  geom_tile(color = "white") +
  geom_text(
    aes(label = sprintf("%.2f", Associacao)),
    size = 4
  ) +
  scale_fill_gradient(
    low = "white",
    high = "steelblue",
    limits = c(0, 1)
  ) +
  coord_equal() +
  labs(
    x = NULL,
    y = NULL,
    fill = "Associação"
  ) +
  theme_minimal() +
  theme(
    axis.text.x = element_text(
      angle = 45,
      hjust = 1
    ),
    panel.grid = element_blank()
  )



```

.

```{r}
#| label: descarte
#| cache: true

agressoes_subset <- read_parquet("../data/dataset/agressoes_subset.parquet")


setDT(agressoes_subset[,tabyl(agg_tipo)])[,percent:=round(percent*100,2)][order(-percent)] |> print()
```

### Causas externas de morbidade e mortalidade (Capítulo - V01-Y98)

Para esse estudo são utilizadas as classificações do CID

#### Acidentes (V01-X59)

- **V01-V99**: Acidentes de transporte
- **W00-W19**: Quedas
- **W20-W49**: Exposição a forças mecânicas inanimadas
- **W50-W64**: Exposição a forças mecânicas animadas
- **W65-W74**: Afogamento e submersão acidentais
- **W75-W84**: Outras ameaças à respiração
- **W85-W99**: Exposição a corrente elétrica, radiação e extremos de temperatura e pressão
- **X00-X09**: Exposição à fumaça, fogo e chamas
- **X10-X19**: Contato com calor e substâncias quentes
- **X20-X29**: Contato com animais e plantas venenosos
- **X30-X39**: Exposição a forças da natureza
- **X40-X49**: Envenenamento acidental e exposição a substâncias nocivas
- **X50-X57**: Sobrecarga física e outros efeitos ambientais
- **X58-X59**: Exposição a outros fatores especificados

#### Lesões autoprovocadas (X60-X84)

- **X60-X69**: Envenenamento autoprovocado
- **X70-X79**: Lesão autoprovocada por outros meios especificados
- **X80-X84**: Lesão autoprovocada por meios não especificados

#### Agressões (X85-Y09)

- **X85-X90**: Envenenamento por substância
- **X91-X98**: Uso de objeto contundente ou perfurante
- **X99-Y09**: Agressões por outros meios especificados

#### Eventos de intenção não determinada (Y10-Y34)

- **Y10-Y19**: Envenenamento
- **Y20-Y29**: Uso de objeto contundente ou perfurante
- **Y30-Y34**: Outros meios

### Códigos específicos para agressões

- **X85**: Agressão por envenenamento com drogas, medicamentos e substâncias biológicas
- **X86**: Agressão por envenenamento com outras substâncias químicas e substâncias nocivas
- **X87**: Agressão por pesticidas
- **X88**: Agressão por gases e vapores
- **X89**: Agressão por substâncias químicas corrosivas
- **X90**: Agressão por substâncias químicas não especificadas
- **X91**: Agressão por suspensão (estrangulamento)
- **X92**: Agressão por afogamento e submersão
- **X93**: Agressão por disparo de arma de fogo (pistola, revólver, rifle)
- **X94**: Agressão por disparo de arma de fogo (espingarda)
- **X95**: Agressão por disparo de outras armas de fogo e não especificadas
- **X96**: Agressão por explosivos
- **X97**: Agressão por fumo, fogo e chamas
- **X98**: Agressão por objeto cortante
- **X99**: Agressão por objeto contundente
- **Y00**: Agressão por força corporal (socos, pontapés)
- **Y01**: Agressão por projeção de objeto arremessado
- **Y02**: Agressão por empurrão contra objeto (queda)
- **Y03**: Agressão por projeção de pessoa de lugar elevado
- **Y04**: Agressão por força física não especificada
- **Y05**: Agressão sexual por força física
- **Y06**: Negligência e abandono
- **Y07**: Outros maus-tratos
- **Y08**: Agressão por meio não especificado
- **Y09**: Agressão por meio não especificado (genérico)

## Consolidação das bases imputadas

Uma vez consolidadas as bases, os objetos de modelagem contêm as seguintes dimensões.

```{r}
#| label: consolidacao
#| message: false
#| warnings: false
#| echo: false

bases_e <- readRDS("../data/dataset/bases_e.rds")
bases_d <- readRDS("../data/dataset/bases_d.rds")

# dimensoes das bases socioeconomicas
as.data.frame(sapply(bases_e, function(x){
  data.table(ncol = ncol(x),
             nrow = nrow(x))
  })) |> print()

# completude das bases socioeconomicas
sapply(bases_e, function(x){x[,sapply(.SD,meanfill)]})


# dimensoes das bases demograficas
as.data.frame(sapply(bases_d, function(x){
  data.table(ncol = ncol(x),
             nrow = nrow(x))
})) |> print()

# completude das bases sociodemograficas
sapply(bases_d, function(x){x[,sapply(.SD,meanfill)]})

```

## Resultados

### Base original do SIM

```{r}
#| cache: false
#| fig.width: 10
#| fig.height: 8.8
#| label: r_fig_totais
#| message: false
#| warnings: false
#| echo: false

library(data.table)
library(ggplot2)
library(patchwork)
# Introducao
agressoes_subset <- read_parquet("../data/dataset/agressoes_subset.parquet")

grupocid <- c("Agressões", "Lesões autoprovocadas intencionalmente", "Acidentes","Eventos (fatos) cuja intenção é indeterminada")

crescimento <- agressoes_subset[Grupo_desc %in% grupocid,.N, by = .(Grupo_desc,ano,i_sd)][order(Grupo_desc,i_sd,ano)][,cresc := round(N/.SD[1,N]*100,2), by = .(Grupo_desc,i_sd)]

crescimento_raca <- agressoes_subset[!is.na(raca)][Grupo_desc %in% grupocid,.N, by = .(Grupo_desc,ano,raca)][order(Grupo_desc,raca,ano)][,cresc := round(N/.SD[1,N]*100,2), by = .(Grupo_desc,raca)]


id <- ggplot(data=crescimento)+
  facet_wrap(~Grupo_desc, 
             ncol =1,
             scales = "free",
             labeller = as_labeller(
               c("Agressões" = "(A) Agressões",
                 "Eventos (fatos) cuja intenção é indeterminada" = "(B) Intenção indeterminada",
                 "Lesões autoprovocadas intencionalmente" = "(C) Lesões autoprovocadas")))+
  geom_line(aes(x = ano,
                y = cresc,
                linetype = i_sd))+
  labs(title = "Crescimento dos óbitos por agressão [2010 - 2023]",
       x = "Ano",
       y ="Crescimento (% sobre 2010)",
       linetype = "Faixa etária")+
  scale_y_continuous(labels = function(x){format(x, big.mark = ",",decimal.mark=".")})+
  scale_x_continuous(breaks = seq(from = 2010, to = 2025, by = 3))+
  theme(axis.text.x = element_text(size=11),
        strip.background = element_blank(),
        panel.background = element_blank(),
        panel.border = element_blank(),
        axis.line = element_line(),
        strip.text = element_text(
        hjust = 0,
        vjust = 0,
        face = "bold"))



raca <- ggplot(data=crescimento_raca)+
  facet_wrap(~Grupo_desc, 
             ncol =1,
             scales = "free",
             labeller = as_labeller(
               c("Agressões" = "(A) Agressões",
                 "Eventos (fatos) cuja intenção é indeterminada" = "(B) Intenção indeterminada",
                 "Lesões autoprovocadas intencionalmente" = "(C) Lesões autoprovocadas")))+
  geom_line(aes(x = ano,
                y = cresc,
                linetype = raca))+
  labs(title = "Crescimento dos óbitos por agressão [2010 - 2023]",
       x = "Ano",
       y ="Crescimento (% sobre 2010)",
       linetype = "Raça")+
  scale_y_continuous(labels = function(x){format(x, big.mark = ",",decimal.mark=".")})+
  scale_x_continuous(breaks = seq(from = 2010, to = 2025, by = 3))+
  theme(axis.text.x = element_text(size=11),
        strip.background = element_blank(),
        panel.background = element_blank(),
        panel.border = element_blank(),
        axis.line = element_line(),
        strip.text = element_text(
          hjust = 0,
          vjust = 0,
          face = "bold"))

(id+raca)

crescimento
```

### Tabelas de mortalidade

abaixo a mortalidade por faixa etária, sexo, raça para os três grupos de desfechos e a taxa bruta global de homicídios por 100mil hab/ano.

```{r}
#| label: mortalidade
#| message: false
#| warnings: false
#| echo: false

agg_d <- read_parquet("../data/dataset/agg_d.parquet")
populacao <- readRDS("../data/raw/populacao.rds")
rupocid <- c("Agressões", "Lesões autoprovocadas intencionalmente", "Acidentes","Eventos (fatos) cuja intenção é indeterminada")

# por sexo, idade, raca, uf
popepi1 <- populacao[,.(Pop = sum(Populacao)), by = .(uf, i_sd, sexo, raca)]

agg_d_st1 <- popepi1[agg_d[Grupo_desc %in% grupocid,.N, 
                          by = .(ano, Grupo_desc, uf,i_sd,sexo,raca)
                  ][,raca := fifelse(is.na(raca), "Ignorado",raca)], on =.(uf,i_sd, sexo, raca)]

tab1 <- agg_d_st1[!is.na(Pop) & N > 9, mort := (N/Pop)*100000]

datatable(tab1[!is.na(mort)][order(uf,Grupo_desc,sexo,raca,i_sd,ano)][,.(ano,uf,Grupo_desc,sexo,raca,"Faixa etária" = i_sd,"mort/100k hab" = round(mort*100,2))])




# por sexo, idade, raca
popepi2 <- populacao[,.(Pop = sum(Populacao)), by = .(i_sd, sexo, raca)]

agg_d_st2 <- agg_d[Grupo_desc %in% grupocid][!is.na(raca)][, .N, by = .(ano, Grupo_desc,i_sd,sexo,raca)
][,raca := fifelse(is.na(raca), "Ignorado",raca)][popepi2, Pop := i.Pop, on = .(i_sd, sexo, raca)][raca !="Ignorado"]

tab2 <- agg_d_st2[!is.na(Pop) & N > 9, mort := (N/Pop)*100000]

datatable(tab2[!is.na(mort)][order(Grupo_desc,sexo,raca,i_sd,ano),.(Grupo_desc,ano,sexo,raca,"Faixa etária" = i_sd,"mort/100k hab" = round(mort*100,2))])


# por sexo, raca
popepi3 <- populacao[,.(Pop = sum(Populacao)), by = .(sexo, raca)]

agg_d_st3 <- agg_d[Grupo_desc %in% grupocid][!is.na(raca)][, .N, by = .(ano, CID = Grupo_desc,sexo,raca)
][,raca := fifelse(is.na(raca), "Ignorado",raca)][popepi3, Pop := i.Pop, on = .(sexo, raca)]


tab3 <- agg_d_st3[!is.na(Pop) & N > 9, mort := (N/Pop)*100000]

datatable(tab3[!is.na(mort)][order(CID,sexo,raca,ano),.(CID,ano,sexo,raca,"mort/100k hab" = round(mort*100,2))])


ggplot(data = tab3[!is.na(sexo)][!raca %in% c(NA, "Ignorado")])+
  facet_wrap(raca~CID, 
             scales = "free", 
             ncol = 3,
             labeller = as_labeller(
               c("Agressões" = "(A) Agressões",
                 "Eventos (fatos) cuja intenção é indeterminada" = "(B) Intenção indeterminada",
                 "Lesões autoprovocadas intencionalmente" = "(C) Lesões autoprovocadas",
                  "Amarela" = "Amarela",
                  "Branca" = "Branca",
                  "Indígena" = "Indígena",
                  "Parda" = "Parda",
                 "Preta" = "Preta")))+
  geom_line(aes(x = ano,
                y = mort,
                linetype=sexo))+
  labs(title = "Mortalidade por 100mil hab.",
       y = "Mortalidade (/100mil hab.)")+
  theme(axis.text.x = element_text(size=11),
        strip.background = element_blank(),
        panel.background = element_blank(),
        panel.border = element_blank(),
        axis.line = element_line(),
        strip.text = element_text(
          hjust = 0,
          vjust = 0,
          face = "bold"))


```

### Modelo Multivariado Populacional (MMP) de mortalidade incorporando fatores socioeconômicos, demográficos e temporais.

```{r}
#| label: histograma

agg_e <- read_parquet("../data/dataset/agg_e.parquet")
# distribuição de contagem de óbitos
# modelo socioeconômico

hist(agg_e$N)

paste("Dist. Poisson não parece a mais adequada, mas binomial negativa")
# Inflacionado de zeros?


```

#### Importação dos dados

```{python}
#| label: preparobase_e
#| cache: true

import pandas as pd
from pathlib import Path
import numpy as np

pasta = Path("../data/dataset/completos")

arquivos = sorted(pasta.glob("*_e.parquet"))

datasets_e = {
    arq.stem: pd.read_parquet(arq)
    for arq in arquivos
}

datasets_e.keys()
{nome: df.shape for nome, df in datasets_e.items()}

for nome, df in datasets_e.items():
    df["data"] = pd.to_datetime(
        dict(
            year=df["ano"].astype(int),
            month=df["mes"].astype(int),
            day=1
        )
    )

# escluir colunas
col_excluir = ["estado","coduf","uf"]
datasets_e = {
  nome: df.drop(columns = col_excluir)
  for nome, df in datasets_e.items()
}

# renomeia colunas
datasets_e = {
nome: df.rename(columns={
"Grupo_desc": "grupo_cid",
"i_e": "idade",
"Estado": "estado",
"Populacao": "populacao",
"N": "obitos",
"Desemprego": "desemprego"
})
for nome, df in datasets_e.items()
}
    
# cria variaveis
for nome, df in datasets_e.items():
  df["tempo"] = (
  (df["data"].dt.year - df["data"].dt.year.min()) * 12
  + (df["data"].dt.month - df["data"].dt.month.min())
)

for nome, df in datasets_e.items():
 df["mes_cat"] = df["mes"].astype("category")


        
# preparo da base
def preparar_base(df):

 df = df.copy()
 
 categoricas = [
     "estado",
     "grupo_cid",
     "raca",
     "sexo",
     "idade"
 ]
 
 for col in categoricas:
    df[col] = df[col].astype("category")

 numericas = [
     "obitos",
     "populacao",
     "gini",
     "idh",
     "cobab",
     "desemprego",
     "tempo"
 ]
 
 for col in numericas:
     df[col] = pd.to_numeric(
         df[col],
         errors="coerce"
     )
 
 df["data"] = pd.to_datetime(
     df["data"],
     errors="coerce"
 )
 
 df = df[
     (df["populacao"] > 0) &
     (df["obitos"] >= 0)
 ].copy()
 
 df["log_populacao"] = np.log(
     df["populacao"]
 )
 
 df["grupo_cv"] = (
     df["estado"].astype(str)
     + "_"
     + df["ano"].astype(str)
 )
 
 return df


# remove categorias não usadas
for nome, dados in datasets_e.items():
    for col in dados.select_dtypes(include="category").columns:
        dados[col] = dados[col].cat.remove_unused_categories()
        
# resumo de estrutura dos dados
for nome, dados in datasets_e.items():
    print(nome, 
    "N[reg]:", len(dados),
        "| mínimo =", dados["obitos"].min(),
        "| máximo =", dados["obitos"].max(),
    "|→ zeros:", (dados["obitos"] == 0).sum()
    )
    

```

Construção dos modelos

##### Fórmulas para os modelos

```{python}
#| label: modelos_binom
#| cache: true

# M0 — características demográficas
# idade
# raça
# sexo
formula_M0 = """
 obitos ~
 C(idade) +
 C(raca) +
 C(sexo)
 """

 # M1 — + tempo
 # M0
 # + ano
 # + mês
formula_M1 = """
 obitos ~
 C(idade) +
 C(raca) +
 C(sexo) +
 C(ano) +
 C(mes_cat)
 """

# M2 — + socioeconômicas
# M0
# + Gini
# + IDH
# + Cobertura AB
# + desemprego
formula_M2 = """
 obitos ~
 C(idade) +
 C(raca) +
 C(sexo) +
 gini +
 idh +
 cobab +
 desemprego
 """
 
 
 # M3 — modelo completo
 # M0
 # + tempo
 # + socioeconômicas
formula_M3 = """
 obitos ~
 C(idade) +
 C(raca) +
 C(sexo) +
 C(ano) +
 C(mes_cat) +
 gini +
 idh +
 cobab +
 desemprego
 """

# M4 — modelo completo + interações (sexo/idade)
# sexo × Gini
# idade × Gini
# sexo × desemprego
# idade × desemprego
formula_M4 = """
 obitos ~
 C(idade) +
 C(raca) +
 C(sexo) +
 C(ano) +
 C(mes_cat) +
 gini +
 idh +
 cobab +
 desemprego +
 C(sexo):gini +
 C(idade):gini +
 C(sexo):desemprego +
 C(idade):desemprego
 """
  
# M5 — modelo completo + interações (sexo/raca)
# sexo × Gini
# idade × Gini
# sexo × desemprego
# idade × desemprego
formula_M5 = """
obitos ~
C(idade) +
C(raca) +
C(sexo) +
C(ano) +
C(mes_cat) +
gini +
idh +
cobab +
desemprego +
C(sexo):gini +
C(raca):gini +
C(sexo):desemprego +
C(raca):desemprego
"""


```

###### Ajuste modelo Poisoon

```{python}
#| label: modelos_poisson_ajuste
#| cache: true

df = preparar_base(datasets_e)

def ajustar_ps(formula, data):

    modelo = smf.glm(
        formula=formula,
        data=data,
        family=sm.families.Poisson(),
        offset=data["log_populacao"]
    )

    resultado = modelo.fit()

    return resultado


# eliminar desempregos zerados
df_modelos = df.dropna(
    subset=["desemprego"]
)


modelos_full_ps = {}

modelos_full_ps["M0"] = ajustar_ps(formula_M0, df)
modelos_full_ps["M1"] = ajustar_ps(formula_M1, df)
modelos_full_ps["M2"] = ajustar_ps(formula_M2, df)
modelos_full_ps["M3"] = ajustar_ps(formula_M3, df)
modelos_full_ps["M4"] = ajustar_ps(formula_M4, df)
modelos_full_ps["M5"] = ajustar_ps(formula_M5, df)

modelos_dropna_ps = {}

modelos_dropna_ps["M0"] = ajustar_ps(formula_M0, df_modelos)
modelos_dropna_ps["M1"] = ajustar_ps(formula_M1, df_modelos)
modelos_dropna_ps["M2"] = ajustar_ps(formula_M2, df_modelos)
modelos_dropna_ps["M3"] = ajustar_ps(formula_M3, df_modelos)
modelos_dropna_ps["M4"] = ajustar_ps(formula_M4, df_modelos)
modelos_dropna_ps["M5"] = ajustar_ps(formula_M5, df_modelos)


# comparar os modelos_full_ps
for nome, modelo in modelos_full_ps.items():
    print(
      "modelos_full",
      nome,
      "n =", modelo.nobs,
      "AIC =", modelo.aic,
      "LL =", modelo.llf
    )

# comparar os modelos_dropna_ps
for nome, modelo in modelos_dropna_ps.items():
    print(
      "modelos_dropna",
      nome,
      "n =", modelo.nobs,
      "AIC =", modelo.aic,
      "LL =", modelo.llf
      )


#print(inspect.getsource(overdisp))

##### verificacao de sobredispersao
## tabelas completas
for nome, modelo in modelos_full_ps.items():
    print(f"\n===== {nome} =====")
    overdisp(modelo, df)

## sumario
for nome, modelo in modelos_full_ps.items():
    print(
      "Modelos_full",
      nome,
      "Obs[N] =",modelo.nobs,
      "AIC =", round(modelo.aic, 2),
      "BIC =", round(modelo.bic, 2),
      "LL =", round(modelo.llf, 2)
      )


#### tabelas completas
for nome, modelo in modelos_dropna_ps.items():
    print(f"\n===== {nome} =====")
    overdisp(modelo, df_modelos)

## sumario    
for nome, modelo in modelos_dropna_ps.items():
    print(
      "Modelos_dropna",
      nome,
      "Obs[N] =",modelo.nobs,
      "AIC =", round(modelo.aic, 2),
      "BIC =", round(modelo.bic, 2),
      "LL =", round(modelo.bic_llf, 2)
      )


```

###### Ajuste modelo Binomial

```{python}
#| label: modelos_binom_ajuste
#| cache: true

def ajustar_nb(formula, data):

    modelo = smf.glm(
        formula=formula,
        data=data,
        family=sm.families.NegativeBinomial(),
        offset=data["log_populacao"]
    )

    resultado = modelo.fit()

    return resultado


# eliminar desempregos zerados
df_modelos = df.dropna(
    subset=["desemprego"]
)


modelos_full_nb = {}

modelos_full_nb["M0"] = ajustar_nb(formula_M0, df)
modelos_full_nb["M1"] = ajustar_nb(formula_M1, df)
modelos_full_nb["M2"] = ajustar_nb(formula_M2, df)
modelos_full_nb["M3"] = ajustar_nb(formula_M3, df)
modelos_full_nb["M4"] = ajustar_nb(formula_M4, df)
modelos_full_nb["M5"] = ajustar_nb(formula_M5, df)

modelos_dropna_nb = {}

modelos_dropna_nb"M0"] = ajustar_nb(formula_M0, df_modelos)
modelos_dropna_nb"M1"] = ajustar_nb(formula_M1, df_modelos)
modelos_dropna_nb"M2"] = ajustar_nb(formula_M2, df_modelos)
modelos_dropna_nb"M3"] = ajustar_nb(formula_M3, df_modelos)
modelos_dropna_nb"M4"] = ajustar_nb(formula_M4, df_modelos)
modelos_dropna_nb"M5"] = ajustar_nb(formula_M5, df_modelos)


# comparar os modelos_full
for nome, modelo in modelos_full_nb.items():
    print(
      "modelos_full",
      nome,
      "n =", modelo.nobs,
      "AIC =", modelo.aic,
      "LL =", modelo.llf
    )

# comparar os modelos_dropna
for nome, modelo in modelos_dropna_nb.items():
    print(
      "modelos_dropna",
      nome,
      "n =", modelo.nobs,
      "AIC =", modelo.aic,
      "LL =", modelo.llf
      )


# print(inspect.getsource(overdisp))

##### verificacao de sobredispersao
## tabelas completas
for nome, modelo in modelos_full_nb.items():
    print(f"\n===== {nome} =====")
    overdisp(modelo, df)

## sumario
for nome, modelo in modelos_full_nb.items():
    print(
      "Modelos_full",
      nome,
      "Obs[N] =",modelo.nobs,
      "AIC =", round(modelo.aic, 2),
      "BIC =", round(modelo.bic, 2),
      "LL =", round(modelo.llf, 2)
      )


#### tabelas completas
for nome, modelo in modelos_dropna.items():
    print(f"\n===== {nome} =====")
    overdisp(modelo, df_modelos)

## sumario    
for nome, modelo in modelos_dropna.items():
    print(
      "Modelos_dropna",
      nome,
      "Obs[N] =",modelo.nobs,
      "AIC =", round(modelo.aic, 2),
      "BIC =", round(modelo.bic, 2),
      "LL =", round(modelo.bic_llf, 2)
      )


```

##### Parametros dos modelos

```{python}
#| label: nb_params
#| cache: true

for nome, modelo in modelos_full.items():
    print(
        nome,
        "n =", modelo.nobs,
        "AIC =", modelo.aic,
        "LL =", modelo.llf
    )

for nome, modelo in modelos_dropna.items():
    print(
        nome,
        "n =", modelo.nobs,
        "AIC =", modelo.aic,
        "LL =", modelo.llf
    )
    
```

### Modelo ZINB (inflacionado de zeros)

```{python}
#| label: zinb_dt
#| cache: true

offset = np.log(df_modelos["populacao"])

X = pd.get_dummies(
    df_modelos[
        [
            "idh",
            "desemprego",
            "cobab",
            "estado",
            "sexo",
            "raca",
            "idade"
        ]
    ],
    drop_first=True,
    dtype=float
)


X = sm.add_constant(X)

X_infl = sm.add_constant(
    df_modelos[["idh", "desemprego", "cobab"]]
)

modelo_zinb = ZeroInflatedNegativeBinomialP(
    endog=df_modelos["obitos"],
    exog=X,
    exog_infl=X_infl,
    offset=offset,
    inflation="logit"
).fit(
    method="bfgs",
    maxiter=1000
)
```

ajustes no ZINB

```{python}
#| label: zinb_retira_racaIgn
#| cache: true

print("X:", X.shape)
print("rank X:", np.linalg.matrix_rank(X))

print(
    "Colunas constantes:",
    X.columns[X.nunique() <= 1].tolist()
)

```

```{python}
#| label: zinb_corr
#| cache: true

# Identificar quais colunas podem ser removidas sem reduzir o posto

rank_full = np.linalg.matrix_rank(X)

for col in X.columns:
    rank_reduzido = np.linalg.matrix_rank(
        X.drop(columns=[col])
    )

    if rank_reduzido == rank_full:
        print("Coluna redundante:", col)
```

```{python}
#| label: teste_idh
#| cache: true

df_modelos.groupby("estado")["idh"].nunique().sort_values()


print(
    df_modelos.groupby("estado")["idh"].nunique().max()
)

print(
    df_modelos.groupby("estado")["idh"].nunique().sort_values()
)
```

```{python}
#| label: retira_racaIgn
#| cache: true

print("X:", X.shape)
print("rank X:", np.linalg.matrix_rank(X))

print("Constantes em X:")
print(X.columns[X.nunique() <= 1].tolist())

print("X_infl:", X_infl.shape)
print("rank X_infl:", np.linalg.matrix_rank(X_infl))

print("Constantes em X_infl:")
print(X_infl.columns[X_infl.nunique() <= 1].tolist())
```

```{python}
#| label: ZINB
#| cache: true

X = pd.get_dummies(
    df_modelos[
        [
            "desemprego",
            "cobab",
            "estado",
            "sexo",
            "raca",
            "idade"
        ]
    ],
    drop_first=True,
    dtype=float
)

X = X.drop(columns=["raca_Ignorado"])

X = sm.add_constant(X)

X_infl = sm.add_constant(
    df_modelos[["desemprego", "cobab"]]
)

modelo_zinb = ZeroInflatedNegativeBinomialP(
    endog=df_modelos["obitos"],
    exog=X,
    exog_infl=X_infl,
    offset=offset,
    inflation="logit"
).fit(
    method="bfgs",
    maxiter=1000
)

modelo_zinb.summary()
```

```{python}
#| label: ZIP
#| cache: true

from statsmodels.discrete.count_model import ZeroInflatedPoisson

modelo_zip = ZeroInflatedPoisson(
    endog=df_modelos["obitos"],
    exog=X,
    exog_infl=X_infl,
    offset=offset,
    inflation="logit"
).fit(
    method="bfgs",
    maxiter=1000
)

print(modelo_zip.summary())

modelo_zip.nobs
modelo_zip.aic
modelo_zip.bic
modelo_zip.llf

```

s

```{python}
#| lable: zinbmin

import numpy as np
import statsmodels.api as sm
from statsmodels.discrete.count_model import ZeroInflatedNegativeBinomialP

y = df_modelos["obitos"].astype(float)

offset = np.log(df_modelos["populacao"].astype(float))

X_min = np.ones((len(df_modelos), 1))
X_infl_min = np.ones((len(df_modelos), 1))

modelo_zinb_min = ZeroInflatedNegativeBinomialP(
    endog=y,
    exog=X_min,
    exog_infl=X_infl_min,
    offset=offset,
    inflation="logit"
).fit(
    method="bfgs",
    maxiter=500,
    disp=True
)

print(modelo_zinb_min.summary())

modelo_zinb_min.nobs
modelo_zinb_min.aic
modelo_zinb_min.bic
modelo_zinb_min.llf

print(df_modelos["obitos"].describe())
print(df_modelos["obitos"].isna().sum())

print(df_modelos["populacao"].describe())
print(df_modelos["populacao"].isna().sum())
print((df_modelos["populacao"] <= 0).sum())

print("Zeros:", (y == 0).sum())
print("Proporção de zeros:", (y == 0).mean())

print("Offset:")
print(offset.describe())
print("Inf:", np.isinf(offset).sum())
print("NaN:", np.isnan(offset).sum())
```

A adição de desemprego e Cobertura de Atenção Básica não foi possível. A estrutura do dataset precisa ser modificada para fazer o ajuste adequado.

```{python}
#| lable: zinbmin_DEsemCobab


# Inflação somente pelo intercepto
X_infl_simples = np.ones((len(df_modelos), 1))

# ZINB com desemprego + cobab
X_zinb_1 = sm.add_constant(
    pd.get_dummies(
        df_modelos[["desemprego", "cobab"]],
        drop_first=True,
        dtype=float
    )
)

modelo_zinb_1 = ZeroInflatedNegativeBinomialP(
    endog=y,
    exog=X_zinb_1,
    exog_infl=X_infl_simples,
    offset=offset,
    inflation="logit"
).fit(
    method="bfgs",
    maxiter=500,
    disp=True
)

print(modelo_zinb_1.summary())
```

O mesmo ocorre para as variáveis categóricas sexo e faixa etária.

```{python}
#| lable: zinbmin_sexIdRc


X_zinb_4 = sm.add_constant(
    pd.get_dummies(
        df_modelos[
            [ "sexo", "raca", "idade"]
        ],
        drop_first=True,
        dtype=float
    )
)

X_zinb_4 = X_zinb_4.drop(
    columns=["raca_Ignorado"],
    errors="ignore"
)

modelo_zinb_4 = ZeroInflatedNegativeBinomialP(
    endog=y,
    exog=X_zinb_4,
    exog_infl=X_infl_simples,
    offset=offset,
    inflation="logit"
).fit(
    method="bfgs",
    maxiter=500,
    disp=True
)

print(modelo_zinb_4.summary())

```

### Modelos de dados imputados de Rubin

```{python}
#| label: getdataimput
#| cache: true


pasta = Path("../data/dataset/completos/")

arquivos = sorted(pasta.glob("imp_*_e.parquet"))

print(f"Número de bases encontradas: {len(arquivos)}")

bases_imp = [
    pd.read_parquet(arquivo)
    for arquivo in arquivos
]

for i, df in enumerate(bases_imp, start=1):
    print(f"Imputação {i}: {df.shape}")


categoricas = [
    "uf",
    "Grupo_desc",
    "raca",
    "sexo",
    "i_e"
]

for df in bases_imp:
    for col in categoricas:
        df[col] = df[col].astype("category")
        
for df in bases_imp:
    df["log_populacao"] = np.log(df["Populacao"])
    

for df in bases_imp:
    df["grupo_cid"] =  df["Grupo_desc"] 
    df["idade"] =  df["i_e"] 
    df["estado"] =  df["Estado"] 
    df["populacao"] =  df["Populacao"] 
    df["obitos"] =  df["N"] 
    df["desemprego"] =  df["Desemprego"] 
  
  
for df in bases_imp:
 df["mes_cat"] = df["mes"].astype("category")


```

```{python}
#| label: nb_imput
#| cache: true

# M5
formula = """
 obitos ~  C(idade) +  C(raca) +  C(sexo) +  C(ano) +  C(mes_cat) +  gini +  idh + cobab +  desemprego +  C(sexo):gini +  C(raca):gini +  C(sexo):desemprego +  C(raca):desemprego
"""

# modelo BN
def ajustar_nb(formula, data):

    modelo = smf.glm(
        formula=formula,
        data=data,
        family=sm.families.NegativeBinomial(),
        offset=data["log_populacao"],
        eval_env=-1
    )

    return modelo.fit()

    
  
# rodar modelo
resultados_nb = []

for i, dfimp in enumerate(bases_imp, start=1):

    print(f"Ajustando imputação {i}/10...")

    resultado = ajustar_nb(
        formula=formula,
        data=dfimp
    )

    resultados_nb.append(resultado)
print("Concluído.")


vars_modelo = [
    "obitos", "idade", "raca", "sexo", "ano", "mes_cat",
    "gini", "idh", "cobab", "desemprego", "log_populacao"
]


for i, resultado in enumerate(resultados_nb, start=1):

    print(f"\n===== IMPUTAÇÃO {i} =====")

    print(resultado.summary())
    
    
## sumario
medidas_10 = pd.DataFrame([
    {
        "Imputação": i,
        "N": m.nobs,
        "AIC": m.aic,
        "BIC": m.bic,
        "LL": m.llf
    }
    for i, m in enumerate(resultados_nb, start=1)
])

medidas_10.round(2)
```

```{python}
#| label: imputresult
#| cache: true

coeficientes = pd.DataFrame({
    f"imp_{i}": resultado.params
    for i, resultado in enumerate(resultados_nb, start=1)
})

coeficientes


tabelas = []

for i, resultado in enumerate(resultados_nb, start=1):

    tabela = pd.DataFrame({
        "variavel": resultado.params.index,
        "coef": resultado.params.values,
        "se": resultado.bse.values,
        "p": resultado.pvalues.values,
        "imputacao": i
    })

    tabelas.append(tabela)

resultados_long = pd.concat(
    tabelas,
    ignore_index=True
)

resultados_long
```

```{python}
#| label: rubin
#| cache: true

def pool_rubin(resultados):

    m = len(resultados)

    # matriz de coeficientes
    betas = pd.DataFrame({
        i: resultado.params
        for i, resultado in enumerate(resultados)
    })

    # erros-padrão
    ses = pd.DataFrame({
        i: resultado.bse
        for i, resultado in enumerate(resultados)
    })

    # estimativa média
    beta_bar = betas.mean(axis=1)

    # variância dentro das imputações
    U_bar = (ses ** 2).mean(axis=1)

    # variância entre imputações
    B = betas.var(axis=1, ddof=1)

    # variância total
    T = U_bar + (1 + 1/m) * B

    # erro-padrão combinado
    SE = np.sqrt(T)

    # estatística t
    t = beta_bar / SE

    # graus de liberdade de Rubin
    df_old = (m - 1) * (
        1 + U_bar / ((1 + 1/m) * B)
    ) ** 2

    # p-valor
    from scipy import stats

    p = 2 * stats.t.sf(
        np.abs(t),
        df=df_old
    )

    # IC 95%
    crit = stats.t.ppf(
        0.975,
        df=df_old
    )

    IC_low = beta_bar - crit * SE
    IC_high = beta_bar + crit * SE

    resultado_pool = pd.DataFrame({
        "coef": beta_bar,
        "SE": SE,
        "df": df_old,
        "p": p,
        "IC95_low": IC_low,
        "IC95_high": IC_high
    })

    return resultado_pool


# COmbinado de Rubin
resultado_pool = pool_rubin(resultados_nb)
resultado_pool

resultado_pool["IRR"] = np.exp(resultado_pool["coef"])

resultado_pool["IRR_IC95_low"] = np.exp(
    resultado_pool["IC95_low"]
)

resultado_pool["IRR_IC95_high"] = np.exp(
    resultado_pool["IC95_high"]
)

resultado_pool[
    [
        "coef",
        "SE",
        "IRR",
        "IRR_IC95_low",
        "IRR_IC95_high",
        "p"
    ]
]
```

```{python}
#|label: rubin_summario
#|cache: true

tabelas = []

for i, resultado in enumerate(resultados_nb, start=1):
    tabela = pd.DataFrame({
        "variavel": resultado.params.index,
        f"coef_imp_{i}": resultado.params.values,
        f"SE_imp_{i}": resultado.bse.values,
        f"p_imp_{i}": resultado.pvalues.values
    })
    tabelas.append(tabela.set_index("variavel"))

sumario_10 = pd.concat(tabelas, axis=1)

sumario_10


sumario_final = resultado_pool[
    ["coef", "SE", "IRR", "IRR_IC95_low", "IRR_IC95_high", "p"]
].copy()

sumario_final


## sumario
for nome, modelo in modelos_full_nb.items():
    print(
      "Modelos_full",
      nome,
      "Obs[N] =",modelo.nobs,
      "AIC =", round(modelo.aic, 2),
      "BIC =", round(modelo.bic, 2),
      "LL =", round(modelo.llf, 2)
      )




resultado_pool.to_csv(
    "../data/resultado/pool_nb.csv",
    index=True,
    encoding="utf-8-sig"
)
```
